臺灣橋頭地方法院民事判決　　　　　　　110年度重國字第1號
原　　　告　謝水田　
　　　　　　謝凱富　
　　　　　　謝雅惠　
　　　　　　謝凱鈞　
共　　　同
訴訟代理人　呂郁斌律師
被　　　告　高雄市政府工務局養護工程處

法定代理人　林志東　
訴訟代理人　周村來律師
　　　　　　周元培律師
　　　　　　洪郁婷律師
上列當事人間請求國家賠償事件，本院於民國110年10月28日言
詞辯論終結，判決如下：
  主  文
被告應給付原告謝水田新臺幣捌拾萬柒仟捌佰伍拾肆元，及自民
國一０九年十月三十一日起至清償日止，按年息百分之五計算之
利息。
被告應各給付原告謝凱富、謝雅惠、謝凱鈞新臺幣肆拾伍萬元，
及均自民國一０九年十月三十一日起至清償日止，按年息百分之
五計算之利息。
原告其餘之訴駁回。
訴訟費用由原告負擔三分之二，其餘由被告負擔。
本判決第一項，原告謝水田如以新臺幣貳拾柒萬元為被告供擔保
後，得假執行。但被告如以新臺幣捌拾萬柒仟捌佰伍拾肆元為原
告謝水田預供擔保，得免為假執行。
本判決第二項得假行。但被告如分別各以新臺幣肆拾伍萬元，為
原告謝凱富、謝雅惠、謝凱鈞預供擔保，得免為假執行。
原告其餘假執行之聲請駁回。
  事實及理由
一、原告主張：原告謝水田之配偶駱純意（已歿）於民國107年
    10月19日下午4時7分騎乘車牌號碼000-000號普通重型機車
    （下稱系爭機車），行經高雄市○○區○○○路000號附近
    （下稱系爭路段）時，因該路段柏油路面凹凸不平，且快車
    道與慢車道（按：應為外側快車道及內側快車道間之誤）交
    接處有1條長約20公尺、寬約1至6公分、深約1至5公分之深
    溝，致駱純意騎車經過該路段時因輪胎壓到深溝而摔倒（下
    稱系爭事故），因重摔導致頭部重擊，經路人通報警察局及
    救護單位送往秀傳醫院後轉送義大醫院急救，仍於107年10
    月20日不治死亡。因被告未盡市區道路坑洞維護之責，未及
    時修復路面，致市區道路無法維持通常應有之狀態而欠缺安
    全性，其對於公共設施之管理顯有欠缺，且與系爭事故之發
    生有相當因果關係，應構成國家賠償責任。爰依國家賠償法
    第3條第1項規定請求被告賠償謝水田駱純意之喪葬費新臺幣
    （下同）376,300元、駱純意對謝水田之扶養費50萬元及精
    神慰撫金150萬元上開金額總計2,376,300元；原告謝凱富、
    謝雅惠、謝凱鈞為駱純意之子女，爰依國家賠償法第3條第1
    項規定請求被告賠償謝凱富、謝雅惠、謝凱鈞精神慰撫金各
    150萬元。綜上，爰依國家賠償法第3條第1項規定提起本訴
    等語，並聲明：㈠被告應給付謝水田2,376,300元、應給付
    謝凱富、謝雅惠、謝凱鈞各150萬元，及自起訴狀繕本送達
    翌日起至清償日止，按年息5%計算之利息。㈡願供擔保，請
    准宣告假執行。
二、被告則以：駱純意之死亡結果是否與原告主張係因系爭路段
    柏油路面凹凸不平，且快車道與慢車道交接處（按：同應為
    外側快車道及內側快車道間之誤）有一條長約20公尺、寬
    1~6公分，深約1~5公分之深溝，致駱純意騎車經過該路段時
    因輪胎壓到深溝而摔倒所致，並非無疑。經檢視高雄市警察
    局交通事故現場圖，其上肇事過程摘要欄位載明其行向不明
    。道路交通事故初步分析研判表，表明因當時駱純意受傷無
    法陳述肇事經過，肇事因素無法分析，故無從佐證原告主張
    係因路面不平致系爭事故為事實。況參照道路交通事故照片
    相片黏貼紀錄表，相片顯示事發時間為白日，陽光明亮無降
    雨，道路鋪面部分快慢車道交界靠禁行機車道一處有裂縫但
    無坑洞，高低差不明顯，考量機車胎寬度大於裂縫寬度，其
    裂縫尚不影響車輛之正常行駛，況原告所指稱裂縫之寬度及
    深度亦無佐證難以指認，自難確認駱純意騎乘機車摔倒與現
    場路面裂縫有相當因果關係。況現場並無坑洞，而本件施工
    路段均依法發包、驗收，過程均無瑕疵，自非公共設施管理
    有欠缺甚明。退步言，若認原告之主張為有理由，惟由原告
    提供現場照片可知，其主張之裂縫係位於快、慢車道之間，
    若果駱純意因此致摔倒致生系爭事故，即足徵駱純意亦未依
    規定車道行駛而有過失甚明。另對照原告提供之現場事故照
    片，呈現駱純意之安全帽散落於機車旁，顯見其亦未依道路
    交通安全規則第88條第2項第1款至第3款規定戴妥安全帽致
    生原告主張頭部重創之事實，爰駱純意就系爭事故之發生亦
    有過失等語，資為抗辯，並聲明：㈠原告之訴駁回。㈡如受
    不利判決，願供擔保，請准宣告免為假執行。
三、兩造不爭執事實如下：
（一）謝水田之配偶駱純意於107年10月19日下午4時7分騎系爭
      機車，行經高雄市○○區○○○路000號附近，因摔車經
      路人通報警察局及救護單位送往秀傳醫院後轉送義大醫院
      急救，仍於107年10月20日不治死亡。
（二）謝水田為駱純意支出之喪葬費為376,300元。
四、本件爭點如下：
（一）原告主張駱純意係因被告對於系爭路段之管理有欠缺而摔
      車致死，被告應對駱純意負損害賠償責任，有無理由？
（二）如認被告就系爭事故之發生具有過失，則駱純意是否與有
      過失？過失比例為何？
（三）謝水田請求被告賠償駱純意之喪葬費376,300元、駱純意
      對謝水田之扶養費50萬元及精神慰撫金150萬元，各有無
      理由？如有理由，金額應以若干為當？
（四）謝凱富、謝雅惠、謝凱鈞各請求被告賠償精神慰撫金150
      萬元，有無理由？如有理由，金額應以若干為當？
五、本件得心證之理由：
（一）按賠償義務機關拒絕賠償，或自提出請求之日起逾30日不
      開始協議，或自開始協議之日起逾60日協議不成立時，請
      求權人得提起損害賠償之訴，國家賠償法第11條第1 項前
      段定有明文。本件原告主張：被告未盡市區道路坑洞維護
      之責，未及時修復路面，對於公共設施之管理有欠缺，故
      對於被告請求國家賠償，惟原告於109年1月20日曾以書面
      向被告提出賠償請求，有原告提出之國家賠償請求書在卷
      可佐（見本院卷第59、61頁），而被告陳報對於原告之請
      求無法同意等語在卷可參（見本院卷第101頁），揆諸前
      開法律規定，原告提起本件國家賠償民事事件，應屬合法
      ，合先敘明。
（二）按公共設施因設置或管理有欠缺，致人民生命、身體或財
      產受損害者，國家應負損害賠償責任，國家賠償法第3條
      第1項定有明文。該條所定之國家賠償責任，係採無過失
      主義，即以該公共設施之設置或管理有欠缺，並因此欠缺
      致人民受有損害為其構成要件，非以管理或設置機關有過
      失為必要（最高法院85年度台上字第2776號判決意旨參照
      ）。又所謂公共設施之設置有欠缺，係指公共設施建造之
      初，即存有瑕疵而言；管理有欠缺，係指公共設施建造後
      未妥善保管或因其他情事發生瑕疵，而於瑕疵發生後怠於
      適時修護而言（最高法院102年度台上字第1494號判決意
      旨參照）。再按人民依上開規定請求國家賠償時，尚須人
      民之生命、身體或財產所受之損害，與公共設施之設置或
      管理之欠缺，具有相當因果關係，始足當之。亦即在公共
      設施因設置或管理有欠缺之情況下，依客觀之觀察，通常
      會發生損害者，即為有因果關係，如必不生該等損害或通
      常亦不生該等損害者，則不具有因果關係（最高法院95年
      度台上字第923號判決意旨參照）。經查：
    1.依警察於系爭事故後所拍攝之現場照片以觀（見本院卷第
      35頁），系爭路段在內、外側快車道分界處（因快慢車道
      之分隔線為白實線，該白虛線為分隔同向車道線，故該白
      虛線應為內、外側快車道分隔線，而非快、慢車道分隔線
      ），即道路白色虛線車道分隔線處，係有一道裂縫，且有
      稍微破損及坑洞，惟當初到場之交通警察並未就上開裂縫
      特別拍照且測量其長度、寬度及深度，也未將上開裂縫記
      載在道路交通事故現場圖中，故其長、寬、深等詳細資料
      ，均屬不明。而駱純意摔倒後，因隨即送上救護車前往醫
      院，無法製作筆錄，而其於翌日即宣告不治，亦自始均未
      就駱純意部分取得其供述之筆錄，而系爭事故發生於107
      年10月19日，原告等人於109年1月20日始向被告提出國家
      賠償請求，是系爭路段早已經過修補，在被告收到國家賠
      償請求後於109年3月17日現場履勘時，系爭路段之情形早
      與系爭事故發生時有別，亦無法由當時之履勘得知系爭事
      故發生時之現場狀況（見本院卷第109-117頁）。惟被告
      嗣後於審理中另提出107年11月15日於系爭路段施工修補
      前後之照片（見本院卷第193、195頁），據被告陳稱：此
      係系爭事故發生後第1次修補之照片等語（見本院卷第204
      頁），是其尚可作為系爭事故發生時，系爭路段破損狀況
      之參酌，惟其仍未實際測量破損部分之長、寬、深，僅能
      依照片情形估計其破損部分之尺寸。由上開照片觀之，其
      破損部分雖非原告所指述為「長約20公尺、寬1-6公分、
      深1至5公分之深溝」，惟系爭路段於內、外側快車道間確
      有一條約僅有伸縮縫寬度之細裂痕，裂痕中間有兩處分別
      約標線長度3分之1及10公分左右之破損（依道路交通標誌
      標線號誌設置規則第182條第2項規定：本標線為白虛線，
      線段長四公尺，間距六公尺，線寬一○公分。），破損寬
      度約與標線寬度相仿，而深度不明，惟其外觀似乎為鋪面
      層剝落，深度並不深，但是否深度不一與否則不明。是依
      卷內所有證據，雖不能得知上開破損部分之正確長、寬、
      深等數據，惟系爭路段於內、外側快車道分隔處並非平整
      ，而有部分高低不平之缺陷，核屬道路之瑕疵，係公共設
      施管理之欠缺，堪以認定，被告辯稱：系爭路段路況良好
      ，並無坑洞，其依法發包、驗收，過程均無瑕疵云云，已
      與客觀事實不符，無足採信，此參諸系爭事故發生時系爭
      修補處之照片（見本院卷卷第193頁），及系爭事故發生
      後，被告派人修補後之照片（見本院卷第197頁），即堪
      認系爭事故發生時系爭修補處明顯有凹陷、落差，與系爭
      事故後重鋪柏油之平整狀況迥異，原告主張系爭路段管理
      有欠缺等語，自屬有據。
    2.又駱純意係因駛過系爭路段之破損處，方造成系爭機車不
      穩摔倒一事，有該路口監視錄影光碟在卷可參，經本院當
      庭勘驗結果可知：駱純意騎乘系爭機車進入畫面時，自始
      即騎乘在內、外側快車道分隔線，於碾過畫面中第二條白
      色標線末段開始，其即有左搖右晃之不穩情形，於第3條
      白色標線末段時，龍頭失去平衡，向左傾倒，系爭機車向
      右滑行，駱純意以左側半身摔落地面滑行，其安全帽脫落
      滑出，駱純意持續翻滾與系爭機車向右滑行到慢車道旁等
      情，有本院勘驗筆錄在卷可稽（見本院卷第88、89頁），
      當時駱純意旁邊要無其他機車，故可排除係第三人致使其
      摔倒之可能，而由駱純意碾過標線末段開始，即有無法握
      穩機車龍頭之失去平衡，搖晃一小段後向左傾倒之現象觀
      之，其倒地之原因應與系爭路段之破損有關，因其之行駛
      狀況明顯係絆到障礙物，仍試圖保持平衡後失敗方摔車，
      而其開始失去平衡之位置，恰正於系爭路段破損之處，是
      被告對於案發路段管理維護之欠缺與原告發生系爭事故人
      車倒地一情，應有相當因果關係。至於被告辯稱：依當日
      監視錄影畫面，當日亦有許多機車騎士行經系爭路段破損
      處，惟均未有如駱純意一般失去平衡之跡象云云，惟依被
      告所提出系爭路段施工前之照片觀之，其內、外側快車道
      之間並非僅有裂縫，而係有鋪面剝落、寬度約與標線寬度
      相仿之破損，當鋪面剝落後，其與其他鋪面完好之路面即
      有高低落差，若用路人碾過該高低落差後，即有失去平衡
      之危險，又每個人碾過該破損部分之角度、速度均屬不同
      ，自不能以其他人未因此失去平衡，即得認駱純意之摔車
      與被告之管理欠缺無相當因果關係。而被告聲請調查駱純
      意是否有心血管疾病就醫之情形，系爭機車有無胎紋磨平
      等情，經本院調閱駱純意105年4月30日之後就醫資料、系
      爭事故發生後系爭機車照片、高雄市岡山醫院病歷、X光
      光碟、光雄長安醫院病歷等件到院(見本院卷第123-127、
      13 9-145、165-186頁），均未見其有心血管疾病之舊疾
      及胎紋有磨平之情形，是被告既不能證明駱純意摔倒係基
      於其自身舊疾或系爭機車有缺陷之情所導致，依上開監視
      錄影光碟勘驗之結果，應足認被告所養護之系爭路段於管
      理上有欠缺，導致駱純意因此摔倒，原告依上開法律規定
      向被告請求國家賠償，即屬有據。
    3.按道路交通安全規則第99條第1項第2款規定：「機車行駛
      之車道，應依標誌或標線之規定行駛；無標誌或標線者，
      依下列規定行駛：...二、在已劃分快慢車道之道路，雙
      向道路應在最外側快車道及慢車道行駛...」，系爭路段
      為有劃分快慢車道之道路，且為雙向四線車道，依上開規
      定，機車應行駛在最外側快車道及慢車道行駛，惟駱純意
      於上開監視錄影畫面中，可見其一開始即在內、外側快車
      道中間行駛，若其不在標線上行駛，而遵守上開規定於慢
      車道或最外側快車道內行駛，即不至於發生系爭事故，是
      駱純意就本件事故之發生，亦有未依規定車道行駛之過失
      。又按同規則第88條第2項：「機車駕駛人及附載座人應
      依下列規定配戴安全帽：一、安全帽應為乘坐機車用之安
      全帽，經經濟部標準檢驗局檢驗合格，並於帽體貼有商品
      檢驗標識。二、帽體及相關配件必須齊全，並無毀損、鬆
      脫或變更之情事。三、配帶時安全帽應正面朝前及位置正
      確，於顎下繫緊扣環，安全帽並應適合頭形，穩固戴在頭
      上，不致上下左右晃動，且不可遮蔽視線。」參諸上開監
      視錄影畫面所示，駱純意摔倒後，其著地時安全帽脫落滑
      出，駱純意持續翻滾與系爭機車向右滑行到慢車道旁，安
      全帽滾落到車道間一情，有本院勘驗筆錄可參（見本院卷
      第89頁），足見駱純意未將安全帽配戴正確，方會在其一
      摔倒落地後，安全帽隨即脫落滑出，完全未發揮安全帽保
      護頭部之作用，而原告就駱純意之安全帽為何、是否有安
      全帽檢驗合格、當時有無繫緊扣環、繫帶有無損害等情，
      均陳明欲確認後陳報（見本院第90頁），惟嗣後均未見相
      關舉證說明，綜合上開卷證研判，堪認駱純意確有未依規
      定妥適配戴安全帽之事實，而駱純意死亡之原因即因頭部
      受撞擊，創傷性蜘蛛膜下腔出血而導致神經性休克，有橋
      頭地方檢察署相驗屍體證明書在卷可憑（見審重國卷第15
      頁），足見駱純意未依法正確妥適配戴安全帽一事，與系
      爭事故損失之擴大間亦有相當因果關係。
    4.綜上，衡量系爭事故之發生，被告具有管理上之欠缺，於
      系爭路段之路面發生破損時，未及時修復之疏失，而駱純
      意亦有未依規定車道行駛、未正確妥適配戴安全帽之過失
      ，是認系爭事故之發生，被告、駱純意之過失責任比例應
      為30％、70％，較為適當。
（三）按國家損害賠償，除依本法規定外，適用民法規定；損害
      賠償之訴，除依本法規定外，適用民事訴訟法之規定，國
      家賠償法第5條、第12條分別定有明文。茲就得請求之損
      害賠償項目及金額分敘如下：
    1.按不法侵害他人致死者，對於支出醫療及增加生活上需要
      之費用或殯葬費之人，亦應負損害賠償責任，民法第192
      條第1項定有明文。是謝水田為駱純意支喪葬費用376,300
      元部分，業經謝水田提出支出上開費用收據等件附卷可憑
      ，並為被告所不爭執，上開請求係屬有據，應予准許。
    2.另按被害人對於第三人負有法定扶養義務者，加害人對於
      該第三人亦應負損害賠償責任，又直系血親、配偶相互間
      均互負扶養義務，負扶養義務者有數人而其親等同一時應
      各依其經濟能力分擔義務，受扶養權利者為配偶時，其扶
      養權利不以無謀生能力為必要，分別為民法第192條第2項
      、第1114條第1款、第1115條第3項、第1116條之1、第
      1117條所明定，惟仍受「不能維持生活」之限制(最高法
      院62年7月16日62年度第2次民庭庭推總會決議意旨參照)
      。又按一般勞工，雇主得強制其退休之年齡為65歲，勞動
      基準法第54條第1項第1款亦有明文。查謝水田為駱純意之
      夫，其與駱純意間互負扶養義務，其為41年2月10日生，
      於系爭事故發生時已屆法定退休年齡，除有特別情事外，
      既無收入來源，自可認有不能維持生活情形而有請求扶養
      費之必要。參以駱純意於107年10月20日死亡時，謝水田
      為66歲，依107年高雄市簡易生命表，男性之平均餘命尚
      有17.04年，又謝水田居住在高雄市，其請求以107年高雄
      市民平均消費金額為21,674元計算其生活費用，其年滿65
      歲之後，除駱純意外，其成年之3名子女亦應負扶養義務
      ，依霍夫曼式計算法扣除中間利息（首期給付不扣除中間
      利息）核計其金額為816,547元【計算方式為：( 260,088
      ×12.00000000+(260,088×0.04)×(13.00000000-00.000
      00000))÷4=816,547.0000000000。其中12.00000000為年
      別單利5%第17年霍夫曼累計係數，13.00000000為年別單
      利5%第18年霍夫曼累計係數，0.04為未滿一年部分折算年
      數之比例(17.04[去整數得0.04])。採四捨五入，元以下
      進位】。
    3.末按不法侵害他人致死者，被害人之父、母、子、女及配
      偶，雖非財產上之損害，亦得請求賠償相當之金額，民法
      第194條定有明文；又按慰撫金之賠償其核給之標準固與
      財產上損害之計算不同，然非不可斟酌雙方身分資力與加
      害程度，及其他各種情形核定相當之數額。經查：駱純意
      分別為謝水田之妻、謝凱富、謝雅惠、謝凱鈞之母親，駱
      純意因系爭事故不治身亡，原告主張其遭此喪妻、喪母之
      痛，其深受打擊，精神上受有重大痛苦等語，自堪認定。
      又謝水田為碩士畢業，目前已退休，名下無不動產，謝凱
      富大學畢業，目前為工程師，108年度收入約60餘萬元，
      名下無不動產，謝雅惠為大學畢業，目前任職於電子公司
      ，名下有4筆不動產，謝凱鈞為大學畢業，現任職於台電
      ，108年度收入約80餘萬元，名下有2筆不動產等情，業據
      原告陳明在卷，並有原告稅務電子閘門財產所得調件明細
      表在卷，是本院審酌原告教育程度、經濟狀況，及謝水田
      喪偶，頓失白首到老伴侶，謝凱富、謝雅惠、謝凱鈞失去
      至親，其精神上均受有重大痛苦，而認謝水田、謝凱富、
      謝雅惠、謝凱鈞請求之精神慰撫金1,500,000元，均屬適
      當，應予准許。
    4.綜上所述，依此計算，謝水田、謝凱富、謝雅惠、謝凱鈞
      就本件所受得請求賠償數額應各為2,692,847（376,300
      +816,547+1,500,000＝2,692,847）、1,500,000、1,500,
      000、1,500,000元。
（四）按損害之發生或擴大，被害人與有過失者，法院得減輕賠
      償金額或免除之，民法第217條第1項定有明文。所謂損害
      發生或擴大，被害人與有過失者，係指被害人苟能盡善良
      管理人之注意，即得避免其損害之發生或擴大，乃竟不注
      意，致有損害發生或擴大之情形而言（參照最高法院70年
      度台上字第375號判決意旨)。查系爭事故發生原因，駱純
      意、被告之過失比例分別各為70％、30％，業已敘明如前
      ，故依此計算謝水田就本件所受得請求賠償數額為
      807,854元【2,692,847×30％＝807,854，元以下四捨五
      入，另816,547元之扶養費折算過失比例後為244,964元，
      未逾謝水田請求之50萬元上限，附此敘明】，謝凱富、謝
      雅惠、謝凱鈞得請求賠償之數額均各為450,000元【1,500
      ,000×30％＝450,000】，原告於上開範圍之主張，應予
      准許。
六、綜上所述，原告依國家賠償法第3條第1項規定，請求被告應
    給付謝水田807,854元，應給付謝凱富、謝雅惠、謝凱鈞各
    450,000元，及均自起訴狀繕本送達被告翌日即109年10月31
    日起至清償日止，按年息5％計算之利息，洵屬有據，自應
    准許，其逾此範圍外之請求，即屬無據，應予駁回。
七、又謝水田勝訴部分，經兩造陳明願供擔保，請求宣告假執行
    及免於假執行，經核均無不合，爰酌定相當擔保金額准許之
    。而本件謝凱富、謝雅惠、謝凱鈞勝訴部分，所命給付金額
    未逾50萬元，應依職權宣告假執行。至於原告其餘假執行之
    聲請，因訴之駁回，而失所附麗，應予駁回。
八、訴訟費用負擔之依據：民事訴訟法第79條、第85條第1項前
    段。
中    華    民    國    110     年    11   月    18  日
                     民事第一庭   法  官  張琬如
以上正本係照原本作成。
如對本判決上訴，須於判決送達後20日內向本院提出上訴狀。如
委任律師提起上訴者，應一併繳納上訴審裁判費。
中    華    民    國   110    年    11    月    18    日
                                  書記官  楊淳如